【裁判字號】    99,上訴,545
【裁判日期】    990518
【裁判案由】    強盜等
【裁判全文】
臺灣高等法院刑事判決                 99年度上訴字第545號
上  訴  人  臺灣新竹地方法院檢察署檢察官
被      告  甲○○
選任辯護人  徐國楨律師
上列上訴人因被告強盜等案件，不服臺灣新竹地方法院98年度訴
字第328 號，中華民國98年12月30日第一審判決（起訴案號：臺
灣新竹地方法院檢察署98年度偵字第7690號、第7728號），提起
上訴，本院判決如下：
    主  文
上訴駁回。
    事  實
一、
  (一)甲○○前於民國96年間，因竊盜案件，分別經臺灣新竹地方
    法院於96年9 月14日以96年度竹東簡字第108 號判決判處有
    期徒刑5 月確定；於96年10月12日以96年度易字第548 號判
    決分別判處有期徒刑4 月、4 月、4 月確定；於96年10月31
    日以96年度易字第518 號判決分別判處有期徒刑4 月、3 月
    確定；以及經臺灣桃園地方法院於97年4 月21日以97年度審
    易字第107 號判決分別判處有期徒刑6 月、6 月確定；上揭
    各罪再經臺灣桃園地方法院於97年7 月18日以97年度聲字第
    1813號裁定應執行有期徒刑2 年3 月確定，於96年10月23日
    入監執行，甫於98年8 月31日縮刑期滿執行完畢（於本件構
    成累犯）。
  (二)詎其仍不知警惕，復意圖為自己不法之所有，於98年10月9
    日21時21分許，進入新竹市○○路18號之小雅10元店，在收
    銀櫃檯前黑色塑膠盒竊取數個打火機，經店員乙○○發現後
    出聲制止，甲○○遂放回1 、2 個打火機後走出店門口，在
    走出店門口時又丟了1 個打火機，惟尚未全數歸還，乙○○
    旋即追出，並告知甲○○如不返還所有的打火機，就要報警
    等語，並伸手至甲○○外套口袋內欲取出打火機，甲○○遂
    以手毆打乙○○之後腦（傷害部分未據告訴），經附近商家
    店員通知對面即新竹市○○路11號小雅百貨店之店員許永裕
    ，許永裕隨即上前抓住甲○○之手，制止甲○○再打乙○○
    ，並叫乙○○報警，適新竹市警察局第二分局東門派出所警
    員線上巡邏時發現上情而查獲甲○○，並扣得4 個打火機（
    業經發還小雅10元店之老闆林鴻鈞）。
二、案經新竹市警察局第二分局報告臺灣新竹地方法院檢察署檢
    察官偵查起訴。
    理  由
壹、程序方面：
    被告之辯護人爭執證人乙○○、許永裕於警詢之指述及偵查
    中證述無證據能力乙節：
一、按被告以外之人於審判外之言詞或書面陳述，除法律有規定
    者外，不得作為證據，刑事訴訟法第159 條第1 項定有明文
    。又被告以外之人於檢察事務官、司法警察官或司法警察調
    查中所為之陳述，與審判中不符時，其先前之陳述具有較可
    信之特別情況，且為證明犯罪事實存否所必要者，得為證據
    。故被告以外之人於檢察事務官、司法警察官或司法警察調
    查中所為之陳述，係屬審判外陳述，除有法律所定傳聞例外
    情形，原則上應無證據能力，是本件證人乙○○、許永裕於
    警詢中所為之陳述，自無證據能力。
二、按被告以外之人於偵查中向檢察官所為之陳述，除顯有不可
    信之情況者外，得為證據，刑事訴訟法第159 條之1 第2 項
    定有明文，考其立法意旨，係以刑事訴訟法規定檢察官代表
    國家偵查犯罪、實施公訴，依法其有訊問被告、證人及鑑定
    人之職權，證人、鑑定人且須具結，而實務運作時，偵查中
    檢察官向被告以外之人所取得之陳述，原則上均能遵守法律
    規定，不致違法取供，其可信性極高之故。本件證人即被害
    人乙○○、許永裕於偵查中向檢察官所為之陳述，均經檢察
    官告知具結之義務及偽證之處罰後，具結而為任意陳述，核
    其製作筆錄過程，並無違法取供或證明力明顯過低之瑕疵，
    應可認所為陳述蓋係出於供述者之真意，皆具信用性，且無
    顯有不可信之情形，辯護人既未說明證人乙○○、許永裕於
    偵查中向檢察官所為之陳述，有何顯不可信之情況存在，徒
    以係審判外之陳述而無證據能力云云，自無可採，是證人乙
    ○○、許永裕於偵查中向檢察官所為之陳述，均得為證據。
貳、實體方面：
一、認定犯罪事實所憑證據及理由：
    訊據被告甲○○對於上揭時地竊得打火機數個之犯行，固坦
    承不諱（見本院99年5 月5 日審判程序筆錄第4 頁），惟對
    於被警方查獲後自其身上所扣得之打火機4 個，則辯稱該等
    打火機是其自己所有之物，非自該店所竊得，該等打火機已
    經有使用過，油量比較少，之前竊取小雅10元店內的打火機
    已經歸還，之所以會竊取是因為到三角公園看人家下棋，常
    常有人會來借打火機云云；另辯護人為被告利益辯護稱：扣
    案4 個打火機為被告所有，該打火機本身並無特殊標誌，亦
    無店內商標，不能因為與小雅10元店內販售商品相同，就認
    定扣案4 個打火機係該店內販售等語，惟查：
  (一)被告於警詢中自承：於98年10月9 日大約19時在新竹市○○
    路○○街口店家（小雅10元店）竊取（打火機4 個）等語（
    見98年度偵字第7728號卷第11頁）；復於偵查中經檢察官訊
    問時供稱：「（是否於98年10月9 日21時許，在新竹市○○
    路18號10元商店內偷了4 個打火機？）是」（見98年度偵字
    第7728號卷第49頁）；再於檢察官聲請羈押被告，原審訊問
    時供稱：「（是否於98年10月9 日21時40分許到新竹市○區
    ○○路18號10元商店，以徒手竊取店內4 個打火機得手？）
    是，進去裡面一把就抓了4 個打火機放在口袋，被店員看到
    追出來」等語（見本院98年度聲羈字第211 號卷第3 頁），
    足見被告於當天確有在小雅10元商店竊取數個打火機等情，
    應可認定。
  (二)又證人乙○○到庭結證稱：我們店內有販賣4 種打火機，打
    火機都放在一個大籃子內，大籃子內有4 個小籃子，同種類
    的打火機分別放在同個小籃子內，都放在收銀臺前，被告竊
    取的4 個打火機，是我們店內所販賣的等語（見原審卷第62
    頁至63頁）；核與證人許永裕證稱：偵查卷內第47頁扣案打
    火機照片是我們店內所販賣的打火機，這個打火機擺放在商
    店櫃檯前面，除了照片這種打火機外，店內還有另外販賣3
    種打火機等語（見原審卷第77頁）相符，益徵扣案4 個打火
    機確為小雅10元商店內所販售之商品。另經原審與證人即小
    雅10元店之老闆林鴻鈞確認，其證稱：「（提示偵7728號卷
    第23頁贓物認領保管單，98年10月9 日領回打火機4 個，具
    領人記載是乙○○，實際上打火機4 個是否你領回？【提示
    並令其辨認】）是我領回」、「（你領回的4 個打火機，是
    否如偵7728號卷第47頁照片所示的打火機4 個？【提示並令
    其辨認】）是」、「（這4 個打火機確實是你小雅10元商店
    所販售的打火機？）確實沒錯」、「（如何確定這4 個打火
    機確實是你小雅10元商店所販售的打火機？）這種型式、款
    式的打火機確實是我店內所販售」、「（你有無檢查你領回
    的那4 個打火機究竟是新的還是舊的？）我有檢查，是新的
    」、「（如何確定？）打火機的油量是從外觀看不出來的，
    但是打火機外觀看起來就是新的，金屬、轉輪等部分看起來
    是沒有火燒過的痕跡，有沒有燒過看就知道」、「（這4 個
    打火機後來如何處理？）擺回照片上所示黑色籃子處繼續販
    賣」等語（見原審卷第111 頁至112 頁），足證扣案4 個打
    火機確係小雅10元商店所陳列販賣之物，應屬無疑。
  (三)此外，尚有新竹市警察局第二分局搜索筆錄、扣押物品目錄
    表、贓物認領保管單各乙份（見98年度偵字第7728號卷第16
    頁至18頁、23頁）、現場照片5 張（見98年度偵字第7728號
    卷第46頁至47頁）、案發現場圖乙份及商店照片6 張（見原
    審卷第93頁至97頁）等資料在卷可資佐證。綜上所述，扣案
    之打火機4 個確為被告在小雅10元店所竊取，堪以認定，被
    告前開所述，顯係卸責之詞，均無可採。
  (四)綜上諸情參互以析，本件事證明確，被告犯行堪以認定，應
    予依法論科。
二、論罪理由：
  (一)核被告所為，係犯刑法第320 條第1 項之普通竊盜罪。
  (二)被告有上開事實欄一(一)部分之前案紀錄，甫於98年8 月31日
    縮刑期滿執行完畢等情，有臺灣高等法院被告前案紀錄表乙
    份在卷可稽，其於執行完畢後5 年以內故意再犯本件有期徒
    刑以上之罪，應論以累犯，並依法加重其刑。
  (三)公訴意旨雖認被告竊盜後逃逸過程中為防護贓物、脫免逮捕
    ，而當場抓住證人乙○○之頭髮，強拉其頭部撞擊地板，可
    認客觀上足使一般人難以抗拒，因認被告係涉犯刑法第329
    條之準強盜罪嫌等語，惟查：
  1.按「刑法第329 條準強盜罪之規定，將竊盜或搶奪之行為人
    為防護贓物、脫免逮捕或湮滅罪證而當場施強暴、脅迫之行
    為，視為施強暴、脅迫使人不能抗拒而取走財物之強盜行為
    ，乃因準強盜罪之取財行為與施強暴、脅迫行為之因果順序
    ，雖與強盜罪相反，卻有時空之緊密連接關係，以致竊盜或
    搶奪故意與施強暴、脅迫之故意，並非截然可分，而得以視
    為一複合之單一故意，亦即可認為此等行為人之主觀不法與
    強盜行為人之主觀不法幾無差異；復因取財行為與強暴、脅
    迫行為之因果順序縱使倒置，客觀上對於被害人或第三人所
    造成財產法益與人身法益之損害卻無二致，而具有得予以相
    同評價之客觀不法。故擬制為強盜行為之準強盜罪構成要件
    行為，雖未如刑法第328 條強盜罪之規定，將實施強暴、脅
    迫所導致被害人或第三人不能抗拒之要件予以明文規定，惟
    必於竊盜或搶奪之際，當場實施之強暴、脅迫行為，已達使
    人難以抗拒之程度，其行為之客觀不法，方與強盜行為之客
    觀不法相當，而得與強盜罪同其法定刑」，此有司法院大法
    官釋字第630 號解釋可稽。故竊盜或搶奪之行為人，縱因防
    護贓物、脫免逮捕或湮滅罪證，而有當場施以強暴、脅迫之
    行為，惟其所實施之強暴、脅迫行為，若尚未達於使人難以
    抗拒之程度者，即難與強盜行為同視，自不能遽依準強盜罪
    論擬。至於行為人所施用之強暴、脅迫行為，是否足使被害
    人在身體或精神上達於難以抗拒之程度，自應就當時之具體
    事實，予以客觀之判斷，最高法院96年度臺上字第7243號、
    第7348號、第7601號判決，均同此見解。
  2.查本件證人乙○○究竟有無遭被告撲倒，被告拉其頭髮，抓
    其頭撞地板乙節，雖證人乙○○於原審審理時證稱：被告是
    抓我頭，將我推倒，被告蹲下來直接拉我頭髮，抓我頭撞地
    板，我左後腦杓撞地板5 、6 下，我有掙扎，但是我推不動
    被告等語（見原審卷第63頁至64頁、第69頁），經原審與證
    人乙○○確認，證人乙○○證稱：被告將我撲倒，抓我頭，
    拉我頭髮去撞地板的地方是我們店外面的走廊，被告當時有
    蹲下來等語（見原審卷第69頁）。另證人許永裕經檢察官詰
    問時則證稱：「（你後來有到對面10元商店看發生什麼事情
    ？）有，在橫越中央路當中，我就看到被告在打乙○○的後
    腦，被告的手有在揮舞，我就過去抓住被告的手，讓被告不
    要繼續打乙○○，並且叫乙○○去報警」、「（當時你抓住
    被告的手，被告站著還是蹲著？）站著」、「（當時乙○○
    是否倒在地上？）沒有，我看到時，乙○○是站著」、「（
    你說你在橫越中央路時，看到被告在打乙○○的後腦，你過
    去之後做什麼事情？）我過去時，乙○○、被告都站著，我
    就抓住被告的手」等語（見原審卷第75頁），即與證人乙○
    ○證述曾遭被告撲倒，被告亦有蹲下等情顯然不相符，而證
    人許永裕係證人乙○○之同事，與被告素不相識，且於原審
    具結後作證，衡情其證詞應屬真實可信，是證人乙○○或於
    事發當時過於緊張導致記憶有誤，尚難以證人乙○○之指述
    而為不利於被告之認定。
  3.另證人乙○○身高163 公分、體重44公斤（見原審卷第70頁
    ），被告甲○○身高172 公分，體重80至85公斤（見原審卷
    第122 頁至123 頁），證人許永裕身高159 公分，體重為40
    到50公斤（見原審卷第79頁），證人許永裕於辯護人詰問時
    證稱：除證人乙○○之外，我是第一個去抓被告的人，我以
    雙手抓住被告的雙手，我抓住被告雙手之後，被告沒有對我
    或證人乙○○施以強暴脅迫，但是我的個子比被告小，被告
    有拖著我移動等語（見原審卷第78頁至79頁），查證人許永
    裕體型不僅較證人乙○○矮小，且遠較被告甲○○瘦小，倘
    被告甲○○確有脫免逮捕而使證人乙○○難以抗拒乙節，何
    以證人許永裕僅以雙手即可抓住被告雙手加以制伏，且被告
    甲○○亦無其他施強暴脅迫之反抗舉動。另觀諸證人乙○○
    之南門綜合醫院乙種診斷證明書其上記載：頭皮挫傷（見98
    年度偵字第7728號卷第22頁），核與原審依職權調取證人乙
    ○○於案發當時前往南門綜合醫院就診之病歷資料記載：
    Scalp cont usion（即頭部外傷）（見原審卷第88至90頁）
    相符，除此之外，證人乙○○身上別無他處有受傷，證人乙
    ○○果有遭被告撲倒，證人乙○○身上應有他處受有擦傷或
    其他傷害，何以證人乙○○並無其他受傷之處，是證人乙○
    ○證述遭被告撲倒，被抓頭拉頭髮撞地板而難以抗拒乙節，
    尚有疑義。
  4.綜上所述，被告上開所為顯係竊盜犯行遭證人乙○○發現後
    ，證人乙○○伸手取回打火機時，被告欲逃離而出手毆打證
    人乙○○之頭部，係與證人乙○○有短暫之肢體衝突，顯未
    達至使證人乙○○難以抗拒之程度，參諸前揭說明，自與準
    強盜罪須達於使人難以抗拒程度之要件未合，是公訴意旨認
    被告此部分係涉犯刑法第329 條之準強盜罪，容有誤會，然
    其社會基本事實同一，爰依刑事訴訟法第300 條之規定，變
    更應適用之法條。
三、維持原判決及駁回上訴之理由：
  (一)原審以被告所為竊盜犯行事證明確，適用刑法第320 條第1
    項、第47條第1 項，刑法施行法第1 條之1 之規定，併審酌
    被告在小雅10元店內徒手竊取打火機，經證人乙○○出聲制
    止後，仍不知悛悔、自制，反而出手毆打證人乙○○之後腦
    ，雖尚未達至使乙○○難以抗拒程度，卻也對乙○○造成危
    害性，且使乙○○受有頭部挫傷，幸未遭及更大之傷害，被
    告之惡性難謂不大等一切情狀，量處有期徒刑10月。經核認
    事用法均無違誤，量刑亦屬妥適。
  (二)檢察官認被告係犯準強盜罪而上訴，上訴意旨略以：「
  1.被告竊取系爭4 個打火機得手後，為了脫免逮捕、防護贓物
    而當場毆打乙○○之頭部，並強拉乙○○之頭部撞擊地板，
    業據乙○○迭於偵查、審理中結證明確，苟乙○○所述屬實
    ，則被告上開所為已達使人不能或難以抗拒之程度，合先述
    明。另證人乃陳述其所見所聞者，而一件事件之發生可能有
    多名證人目擊，而不同證人目擊事件之階段亦可能不盡相同
    ，全程目擊者有之，事件發生一段時間後始目擊者亦有之。
    查本案證人許永裕並非於案發之第一時間即目擊事件發生經
    過，乃民眾通報在案發現場對面小雅百貨店工作之許永裕，
    許永裕始往案發現場移動（見98年度偵字第7728號卷第57頁
    ），是許永裕雖於審理中證述伊沒有看到被告將乙○○撲倒
    ，且當時伊看到被告與乙○○都是站著的，惟許永裕既然是
    後來才趕到現場，是其到現場已經是被告毆打乙○○並強拉
    其頭部撞擊地板之後的事，原審未就此點詳細訊問乙○○，
    即據此認定乙○○所述不實，恐有未詳細調查證據及判決不
    備理由之違法。
  2.至被告於遭許永裕捉住雙手後為何不對許永裕強暴脅迫乙節
    ，查許永裕於審理中是證稱被告遭其捉住雙手後仍拖著伊移
    動，顯見被告當時並未完全遭許永裕制伏，且當時被告為何
    沒有對許永裕施強暴脅迫之反抗舉動，或是因為被告放棄逃
    亡，或是因為現場有其他民眾加入圍捕，原因不一而足，只
    有被告自己知悉，惟不論如何，上情僅能證明被告並未對許
    永裕施強暴脅迫，與被告有無將乙○○撲倒並強拉其頭部撞
    擊地板乙事無關，因為當時距離被告對乙○○施以強暴已有
    一段時間，原審以此點作為被告尚未使乙○○難以抗拒，此
    乃不當連結，亦為判決不備理由。末以，乙○○遭被告撲倒
    後，依吾人經驗法則不代表定會發生身體部位之擦傷或其他
    傷害，即使有發生擦傷或其他傷害，亦不無因有衣服遮掩而
    於就醫時醫生未能發覺而未記載於診斷證明書之可能，原審
    據此認為被告並無將乙○○撲倒之事實，亦難令人折服。
  3.綜上，被害人乙○○僅為小雅百貨10元店之店員，與被告素
    未相識亦無仇恨，難認有何甘冒偽證之處罰而構陷被告之理
    ，且乙○○不懼與被告體型差距甚大之劣勢，為了追回遭被
    告行竊之打火機，奮而追出要求被告返還打火機，竟遭被告
    施以強暴行為，甚至遭其捉住頭部撞擊地板，原審竟誤認被
    告僅構成竊盜而非準強盜罪，明顯漠視乙○○人身自由之法
    益，其認定事實顯有違背經驗法則且有判決不備理由之處，
    自屬違誤，請撤銷原判決，另為適法之判決。」等語。
  (三)然查：
  1.按「告訴人之告訴，係以使被告受刑事訴追為目的，是其陳
    述是否與事實相符，仍應調查其他事實以資審認，始得為不
    利被告之認定」，最高法院於52年著有臺上字第1300號判例
    可稽，因此，告訴人（或被害人）之指訴是否可採，仍應審
    酌其他事證，以資判斷。查證人許永裕並未目睹被告將乙○
    ○撲倒，亦未目睹被告強拉乙○○頭部撞擊地板等情，業經
    證人許永裕在偵查及原審審理中具結證述明確，已如前述，
    則是否得以被害人乙○○之單一指訴，即遽謂被告確有強拉
    乙○○頭部或頭髮撞擊地板多下，誠屬有疑。
  2.況縱如檢察官上訴意旨所述許永裕並未看到發生在其抵達現
    場之前的事屬實，惟亦不得以此即遽以被害人乙○○之單一
    指訴，而謂被告確有強拉乙○○頭部或頭髮撞擊地板多下之
    行為，仍需參酌其他證據以為判斷。蓋觀諸乙○○之南門綜
    合醫院乙種診斷證明書其上記載：頭皮挫傷（見98年度偵字
    第7728號卷第22頁），核與原審依職權調取乙○○於案發當
    時前往南門綜合醫院就診之病歷資料記載：Scalp contusio
    n （即頭部外傷）（見原審卷第88至90頁）相符，除此之外
    ，被害人乙○○身上別無他處有受傷，被害人乙○○果有遭
    被告撲倒且被抓頭髮撞擊地板多下，則乙○○身上應有他處
    受有擦傷或其他傷害，何以乙○○並無其他受傷之處，頭部
    或額頭或其他部位亦無瘀傷之情，而僅有頭皮挫傷之輕傷？
    是被害人乙○○證述遭被告撲倒，被抓頭拉頭髮撞地板而難
    以抗拒乙節，尚有疑義。
  (四)綜上所述，檢察官所提之上開證據既不能證明被告有準強盜
    之犯行。此外，檢察官並未提出其他更積極具體之證據以說
    服本院被告確有準強盜犯行，自難遽為不利於被告之認定，
    故檢察官之上訴核無理由，應予駁回。
、再被告竊盜丙○○財物部分（見原審判決書事實欄一、(二)部
    分），經原審判決有罪確定，此部分自不在本院審究之範圍
    ，末此敘明。
據上論斷，應依刑事訴訟法第368 條，判決如主文。
本案經檢察官陳昱旗到庭執行職務。
中    華    民    國    99    年    5     月    18    日
                  刑事第二十庭審判長法  官  楊貴雄
                                    法  官  林銓正
                                    法  官  許必奇
以上正本證明與原本無異。
檢察官如不服本判決，應於收受送達後10日內向本院提出上訴書
狀，其未敘述上訴之理由者並得於提起上訴後10日內向本院補提
理由書（均須按他造當事人之人數附繕本）「切勿逕送上級法院
」。
                                    書記官  高郁婷
中    華    民    國    99    年    5     月    19    日
附錄：本案論罪科刑法條全文：
刑法第320條第1項：
意圖為自己或第三人不法之所有，而竊取他人之動產者，為竊盜
罪，處5年以下有期徒刑、拘役或5百元以下罰金。

司法院資訊處製作；財團法人民間司法改革基金會備份。
